最高法院民事判決　　　　　　　　　　　　　　　八十七年度台上字第二二一九號
　　上　訴　人　姜仁樹
　　　　　　　　姜淑惠
　　　　　　　　姜李煩
　　被 上訴 人　台灣糖業股份有限公司
　　法定代理人　錢秉才
右當事人間請求確認地上權存在事件，上訴人對於中華民國八十六年十二月一日台灣
高等法院高雄分院第二審判決（八十六年度上字第三六一號），提起上訴，本院判決
如左：
    主  文
上訴駁回。
第三審訴訟費用由上訴人負擔。
    理  由
本件上訴人主張：伊被繼承人姜欽邦於民國二十九年間起即隨祖父姜林慶遷居於被上
訴人所有坐落高雄縣鳳山市道○段下菜園小段八四之一○號土地（下稱系爭土地）旁
，並在系爭土地上種植香蕉、蔬菜等蔬果，三十六年間再遷往高雄縣鳳山鎮（鳳山市
前身）鎮西里五鄰六戶居住迄今。姜欽邦（八十二年亡故）於七十四年間將其占用系
爭土地上之二間房屋，其中門牌號碼高雄縣鳳山市○○○路二九五之一號後半部，如
原判決附圖所示（下同）Ａ部分分歸上訴人姜淑惠（原判決誤繕為姜淑蕙）、姜李煩
使用；門牌號碼同右路二九五之二號如Ｂ部分分歸上訴人姜仁樹使用。系爭土地之Ａ
、Ｂ部分，無論自姜林慶、姜欽邦占用或自四十七年始占用起算，均已逾二十年之時
效，則姜淑惠、姜李煩對Ａ部分，姜仁樹對Ｂ部分，均已取得地上權。詎伊向高雄縣
鳳山地政事務所申請地上權登記時，因被上訴人對伊提起拆屋還地訴訟，遭以登記之
權利人、義務人間有爭執而駁回登記之申請，兩造間就該地上權之法律關係不明確等
情。求為確認姜淑惠、姜李煩對系爭土地Ａ部分，姜仁樹對系爭土地Ｂ部分地上權存
在之判決。
被上訴人則以：上訴人提出之四鄰認證書、稅單及戶籍謄本等文件，僅能證明其在系
爭土地上居住多年；其於八十五年十月間向地政機關申請時效取得地上權登記，遭以
訴訟中為由駁回，亦僅可證明其自申請登記時，始有以行使地上權意思占有系爭土地
而已，尚無法證明其自始主觀上即以行使地上權之意思而占有。因時效而取得地上權
登記請求權者，不過有此請求權而已，在未依法登記為地上權人前，仍不得據以對抗
土地所有人而認其並非無權占有，且占有人因時效而取得地上權登記請求權者，必須
在土地所有人訴請返還土地前，以具備時效取得地上權之要件為由，向該管地政機關
請求為地上權登記，如經該管地政機關依法受理，則受訴法院始得就占有人是否具備
時效取得地上權之要件，為實體上裁判；縱具備時效取得地上權之要件，倘土地所有
人已依民法第七百六十七條規定提起返還土地訴訟後，占有人始向管轄地政機關申請
登記者，即不包括在內。伊本於所有權依法訴請返還，已獲勝訴判決，上訴人事後向
地政機關申請時效取得地上權登記，並遭地政機關以系爭土地訴訟審理中為由駁回等
語。資為抗辯。
原審以：上訴人姜李煩之夫、姜仁樹、姜淑惠之父姜欽邦雖自日據時期起即占有使用
系爭土地，並在Ａ、Ｂ部分建有房屋；惟占有土地建築房屋，有以所有之意思為之，
有以無權占有之意思為之，非必以行使地上權之意思而占有；上訴人雖繼受姜欽邦對
系爭土地之占有，然姜欽邦已於八十二年間死亡，其占有系爭土地之初，係基何意思
，已無從查證；系爭土地之日據時期及現在登記謄本、高雄縣政府建設局八十五建局
都字第三三九一四號函、戶籍謄本、台灣高雄地方法院檢察署處分書、通知書、台灣
高雄地方法院刑事判決、房屋稅繳納通知書、認證書、證明書、高雄縣稅捐稽徵處等
文件，僅能證明上訴人及姜欽邦在系爭土地上建屋居住之事實；被上訴人七十八年四
月十七日資地字第九二一二六○二五號、七十八年六月廿日資地字第九二一二六○六
○號函、高雄縣政府八十府地籍字第一五五九六四號函，不過顯示上訴人曾向被上訴
人表示欲申購系爭土地而已；均不足證明姜欽邦初以行使地上權之意思占有系爭土地
。證人葉文常、王幸明所謂，姜欽邦於日據時期在系爭土地上蓋有茅草屋之證詞，亦
不能證明其基於取得地上權之意思為占有。至高雄縣鳳山地政事務所駁回上訴人就系
爭土地為地上權測量申請函、訴願決定書，雖可證明上訴人自八十五年間向高雄縣政
府申請地上權測量時起，以行使地上權之意思占有系爭土地，然既未逾取得地上權時
效二十年，與時效取得地上權登記請求權之要件不符。上訴人所謂，其先人自日據時
期即占用系爭土地，已逾二十年地上權取得時效云云，並不可採。因而維持第一審所
為上訴人敗訴之判決，駁回上訴人之上訴。
按以行使地上權之意思，二十年間和平繼續占有他人之土地者，依民法第七百七十二
條準用第七百六十九條規定，僅得為地上權人登記之請求。在未完成為地上權人登記
前，尚不得謂對之有地上權存在。本件上訴人既自陳，其向高雄縣鳳山地政事務所申
請系爭土地Ａ、Ｂ部分之地上權登記已遭駁回云云，自未完成地上權人登記，即不得
主張對該地有地上權存在。則上訴人對被上訴人提起本件地上權存在積極確認訴訟，
於法即難謂為合。原審為上訴人敗訴之判決，理由雖有不同，惟結果尚非不可維持。
上訴論旨，指摘原判決不當，求予廢棄，非有理由。
據上論結，本件上訴為無理由，依民事訴訟法第四百八十一條、第四百四十九條第二
項、第七十八條，判決如主文。
中      華      民      國    八十七    年      九      月      十八    日
                              最高法院民事第三庭
                                  審判長法官  范  秉  閣
                                        法官  朱  建  男
                                        法官  曾  煌  圳
                                        法官  許  澍  林
                                        法官  鄭  玉  山
      右正本證明與原本無異
                                              書  記  官
中      華      民      國    八十七    年      十      月      七      日
